---
title: "Co se změní, když přidáme prediktor?"
subtitle: "Vícenásobný lineární model na klimatických datech křídlatky"
lang: cs
filters:
  - ../theme/semantic-boxes.lua
format:
  html:
    toc: true
    toc-depth: 3
    toc-title: "Obsah"
    number-sections: true
    code-fold: false
    embed-resources: true
    theme: [flatly, ../theme/skripta_theme.scss]
    highlight-style: github
    include-in-header:
      - "../theme/fonts-include.html"
      - "../theme/skripta-favicon.html"
  typst:
    toc: true
    toc-depth: 3
    number-sections: true
    output-file: "skripta_raw.pdf"
    include-in-header:
      - "skripta_theme.typ"
      - "skripta-logo.typ"
date: 2026/08/23
date-format: long
date-modified: last-modified
---

```{r}
#| label: nastaveni
#| include: false
if (!requireNamespace("here", quietly = TRUE)) install.packages("here")
if (!requireNamespace("dplyr", quietly = TRUE)) install.packages("dplyr")
if (!requireNamespace("ggplot2", quietly = TRUE)) install.packages("ggplot2")
if (!requireNamespace("emmeans", quietly = TRUE)) install.packages("emmeans")
if (!requireNamespace("car", quietly = TRUE)) install.packages("car")
if (!requireNamespace("ggcorrplot", quietly = TRUE)) install.packages("ggcorrplot")
if (!requireNamespace("glossary", quietly = TRUE)) install.packages("glossary")

here::i_am("Learning_materials/skripta.qmd")
source(here::here("R", "set_r_theme.R"))

knitr::opts_chunk$set(message = FALSE, warning = FALSE)

barvy_puvodu <- c("Puvodni" = "#007C91", "Zavleceny" = "#B4461B")
popisky_puvodu <- c("Puvodni" = "Původní areál", "Zavleceny" = "Zavlečený areál")

local_pojmy <- here::here("..", "slovnik", "pojmy.yaml")
glossary::glossary_path(local_pojmy)
source(here::here("..", "slovnik", "R", "Functions", "render_glossary_term.R"))
```

```{r}
#| label: nastaveni-slovnik
#| echo: false
#| message: false
#| results: asis
if (knitr::is_html_output()) {
  glossary::glossary_style(
    color = "#5D2890",
    text_decoration = "underline",
    def_bg = "#FFFFFF",
    def_color = "#2E2E2E"
  )
}
```

## Mění klima původu tloušťku listů křídlatky?

V předchozích lekcích jsme fitovali `r render_glossary_term("linearni-model", display = "lineární model")` s jedním `r render_glossary_term("prediktor", display = "prediktorem")`. Číselný prediktor popisoval změnu podél gradientu a kategoriální prediktor rozdíl mezi skupinami. Mnohé biologické otázky však potřebují zohlednit několik charakteristik současně.

Budeme sledovat křídlatku japonskou (*Reynoutria japonica*). Rostliny pocházely z populací v původním i zavlečeném areálu a byly pěstovány ve společných zahradách. Ptáme se:

:::: {.box-question title="Otázka lekce"}
Jak souvisí tloušťka listu s klimatem místa, odkud populace pochází, a co se stane s `r render_glossary_term("odhad", display = "odhadem")`, když do modelu přidáme další související prediktory?
::::

## Co se v této lekci naučíme

Po této lekci dokážeme:

- zapsat a fitovat `r render_glossary_term("linearni-model", display = "lineární model")` s několika `r render_glossary_term("prediktor", display = "prediktory")`;
- interpretovat koeficient „při stejných hodnotách ostatních prediktorů“;
- vysvětlit, proč se `r render_glossary_term("odhad", display = "odhad")` koeficientu po přidání prediktoru změní;
- rozpoznat `r render_glossary_term("korelace-predikatoru", display = "korelaci prediktorů")` a překrývající se informaci;
- porovnat skupiny po zohlednění číselného prediktoru;
- vytvářet predikce jen pro smysluplné kombinace prediktorů;
- rozlišit `r render_glossary_term("p-hodnota", display = "p-hodnotu")` testu koeficientu od pořadím ovlivněného sekvenčního testu prediktoru.

## Křídlatky z různých částí světa ve společné zahradě

Zdrojová data pocházejí ze studie Cao et al. (2025). Autoři odebrali oddenky populací z Číny, Japonska, Evropy a Severní Ameriky a pěstovali je ve dvou společných zahradách v Číně. V lekci používáme zahradu v Šanghaji.

U každé populace zprůměrujeme tloušťku listů jejích rostlin. Jeden řádek výukové tabulky proto představuje **jednu zdrojovou populaci**, nikoli jednu rostlinu. Klimatické `r render_glossary_term("prediktor", display = "prediktory")` popisují místo původu populace.

Klimatická data pocházejí z otevřeného souboru CHELSA-BIOCLIM 2.1, který shrnuje dlouhodobou teplotu, srážky, sezónnost a klimatické extrémy za období 1981–2010. Zdrojová data mají technické kódy, ale ve výukové tabulce používáme popisné české názvy.

::: {.box-extra title="Doplňující: stažení a příprava dat" collapse="true"}

Pro běžnou práci používáme hotovou lokální tabulku, takže není potřeba internetové připojení. Volitelný postup níže umožňuje celý vznik tabulky zopakovat: stáhne původní znaky z repozitáře Dryad, ověří soubor, získá klimatická data CHELSA a spojí oba zdroje. Jednotlivé rostliny shrneme na úroveň populace, protože klima se mezi rostlinami stejné populace nemění. Pokud automatické stažení z Dryad selže, stáhněte soubor herb-trait.csv ze [stránky datasetu](https://datadryad.org/dataset/doi%3A10.5061/dryad.qbzkh18r4) ručně do složky data-raw; kontrolní součet v kódu ověří správnou verzi.

```{r}
#| label: extra-priprava
#| eval: false
#| code-fold: true
#| code-summary: "Zobrazit kompletní stažení a přípravu dat"
install.packages(pkgs = c("digest", "here", "terra"))

# 1. Připravíme adresáře pro stažená a výsledná data
soubor_znaky <- here::here("data-raw", "herb-trait.csv")
soubor_vyuka <- here::here("data", "kridlatka_populace.csv")

dir.create(path = dirname(path = soubor_znaky), recursive = TRUE, showWarnings = FALSE)
dir.create(path = dirname(path = soubor_vyuka), recursive = TRUE, showWarnings = FALSE)

# 2. Stáhneme původní tabulku znaků přímo z Dryad
url_znaky <- "https://datadryad.org/downloads/file_stream/3893167"

if (!file.exists(soubor_znaky)) {
  download.file(
    url = url_znaky,
    destfile = soubor_znaky,
    mode = "wb"
  )
}

# Kontrolní součet odhalí neúplné nebo později změněné stažení
sha256_ocekavany <- paste0(
  "c6a5afae067597870156fc1fe4b8e688",
  "3784d5eb40f967a2ca95dde6d4fc74a8"
)
sha256_stazeny <- digest::digest(
  object = soubor_znaky,
  algo = "sha256",
  file = TRUE
)

stopifnot(identical(x = sha256_stazeny, y = sha256_ocekavany))

# 3. Načteme tabulku a dáme sloupcům krátké pracovní názvy
znaky <- read.csv(
  file = soubor_znaky,
  check.names = FALSE
)

names(znaky) <- c(
  "garden", "range", "population", "individual", "latitude", "longitude",
  "block", "root_weight_g", "source", "leaf_thickness_mm",
  "leaf_toughness_n", "leaf_cn", "alkaloids_mg_g", "flavonoids_mg_g",
  "lignin_mg_g", "herb_beetle_pct", "herb_caterpillar_pct"
)

# 4. Vybereme šanghajskou zahradu a vytvoříme průměr za populaci
znaky_shanghai <- znaky[znaky$garden == "SH", ]

populace <- aggregate(
  x = leaf_thickness_mm ~ population + range + source + latitude + longitude,
  data = znaky_shanghai,
  FUN = mean
)

# 5. Otevřeme osm vrstev CHELSA-BIOCLIM 2.1 (1981–2010)
vybrane_bioclim <- c(
  "bio1", "bio4", "bio5", "bio6",
  "bio12", "bio13", "bio14", "bio15"
)
zaklad_klima <- paste0(
  "https://os.zhdk.cloud.switch.ch/chelsav2/GLOBAL/",
  "climatologies/1981-2010/bio/"
)
Sys.setenv(
  GDAL_DISABLE_READDIR_ON_OPEN = "YES",
  CPL_VSIL_CURL_ALLOWED_EXTENSIONS = ".tif"
)
adresy_vrstev <- paste0(
  "/vsicurl/", zaklad_klima, "CHELSA_", vybrane_bioclim,
  "_1981-2010_V.2.1.tif"
)

# 6. Z vrstev vyzvedneme klima v souřadnicích každé populace
body_populaci <- terra::vect(
  x = populace,
  geom = c("longitude", "latitude"),
  crs = "EPSG:4326"
)
klima_populaci <- lapply(
  X = adresy_vrstev,
  FUN = function(adresa) {
    vrstva <- terra::rast(x = adresa)
    terra::extract(x = vrstva, y = body_populaci, ID = FALSE)[[1]]
  }
)
klima_populaci <- as.data.frame(klima_populaci)
names(klima_populaci) <- vybrane_bioclim

# 7. Spojíme znaky s osmi vybranými BIOCLIM proměnnými
data_vyuka <- cbind(populace, klima_populaci)

# 8. Použijeme stejné české názvy a kódování původu jako v lekci
names(data_vyuka) <- c(
  "populace", "oblast", "puvod", "zemepisna_sirka", "zemepisna_delka",
  "tloustka_listu_mm", "teplota_rocni_C", "teplota_sezonnost",
  "teplota_max_C", "teplota_min_C", "srazky_rocni_mm",
  "srazky_nejvlhci_mesic_mm", "srazky_nejsussi_mesic_mm",
  "srazky_sezonnost"
)

data_vyuka$puvod <- ifelse(
  test = data_vyuka$puvod == "Native",
  yes = "Puvodni",
  no = "Zavleceny"
)

data_vyuka <- data_vyuka[order(data_vyuka$populace), ]

# 9. Před uložením ověříme očekávaný počet a úplnost dat
stopifnot(
  nrow(x = data_vyuka) == 128,
  !anyNA(x = data_vyuka),
  abs(x = cor(x = data_vyuka$teplota_rocni_C, y = data_vyuka$teplota_max_C) - 0.855) < 0.002
)

write.csv(
  x = data_vyuka,
  file = soubor_vyuka,
  row.names = FALSE,
  na = ""
)
```

Původní tabulka z Dryad má přibližně 121 kB. Osm vrstev CHELSA-BIOCLIM čteme po malých úsecích přímo ze vzdálených souborů, takže postup vyžaduje internetové připojení a může několik minut běžet. Vrstva má rozlišení 30 úhlových sekund (přibližně 1 km). Studie Cao et al. použila jiný klimatický zdroj; naše výukové hodnoty proto nejsou kopií klimatické tabulky studie.

Zdroj znaků: Cao et al. (2025), Dryad, CC0, DOI [10.5061/dryad.qbzkh18r4](https://doi.org/10.5061/dryad.qbzkh18r4). Klimatické vrstvy: [CHELSA-BIOCLIM 2.1](https://www.chelsa-climate.org/datasets/chelsa_bioclim), období 1981–2010, CC0; Brun et al. (2022), DOI [10.16904/envidat.332](https://doi.org/10.16904/envidat.332).

:::

Připravenou tabulku načteme bez stahování klimatických vrstev:

```{r}
#| label: nacist-data
data_kridlatka <- read.csv(
  file = here::here("data", "kridlatka_populace.csv")
)

data_kridlatka$puvod <- factor(
  x = data_kridlatka$puvod,
  levels = c("Puvodni", "Zavleceny")
)
```

Z celé tabulky vybereme sloupce, které budeme opakovaně používat. Souhrn ukáže typické hodnoty, rozsahy a případné chybějící údaje:

```{r}
#| label: souhrn-dat
data_kridlatka_pracovni <- data_kridlatka[c(
  "populace", "puvod", "tloustka_listu_mm",
  "teplota_rocni_C", "teplota_sezonnost", "teplota_max_C",
  "teplota_min_C", "srazky_rocni_mm",
  "srazky_nejvlhci_mesic_mm", "srazky_nejsussi_mesic_mm",
  "srazky_sezonnost"
)]

summary(object = data_kridlatka_pracovni)
```

Význam jednotlivých sloupců je:

| Sloupec | Co obsahuje | Role v analýze |
|---|---|---|
| `populace` | identifikátor zdrojové populace | `r render_glossary_term("jednotka-pozorovani", display = "jednotka pozorování")` |
| `puvod` | původní nebo zavlečený areál | potenciální kategoriální prediktor |
| `tloustka_listu_mm` | průměrná tloušťka listu v mm | `r render_glossary_term("odezva", display = "odezva")` |
| `teplota_rocni_C` | průměrná roční teplota v °C | potenciální číselný prediktor |
| `teplota_sezonnost` | proměnlivost teplot během roku | potenciální číselný prediktor |
| `teplota_max_C` | maximum teploty nejteplejšího měsíce v °C | potenciální číselný prediktor |
| `teplota_min_C` | minimum teploty nejchladnějšího měsíce v °C | potenciální číselný prediktor |
| `srazky_rocni_mm` | roční úhrn srážek v mm | potenciální číselný prediktor |
| `srazky_nejvlhci_mesic_mm` | srážky nejvlhčího měsíce v mm | potenciální číselný prediktor |
| `srazky_nejsussi_mesic_mm` | srážky nejsuššího měsíce v mm | potenciální číselný prediktor |
| `srazky_sezonnost` | proměnlivost srážek během roku | potenciální číselný prediktor |

Funkce `str()` doplní přesné typy hlavních `r render_glossary_term("promenna", display = "proměnných")`. Samostatně spočítáme chybějící hodnoty a zastoupení obou areálů:

```{r}
#| label: struktura-dat
str(object = data_kridlatka_pracovni)
colSums(x = is.na(x = data_kridlatka_pracovni))
table(data_kridlatka$puvod)
```

Kontrola potvrzuje `r nrow(x = data_kridlatka)` populačních průměrů, číselné hodnoty očekávaného řádu a žádnou chybějící hodnotu v proměnných hlavních modelů. Rozsahy teplot zároveň vymezují podmínky, pro které jsou predikce podložené daty.

:::: {.box-question title="Co je jednotkou analýzy?"}
Která `r render_glossary_term("pozorovani", display = "pozorování")` mohou mít stejnou hodnotu klimatického prediktoru: jednotlivé rostliny ze stejné populace, nebo různé zdrojové populace? Proč by analýza všech rostlin jako nezávislých klimatických pozorování nadhodnotila množství informace?
::::

## Populace z teplejších oblastí mají v `r render_glossary_term("prumer", display = "průměru")` tenčí listy

```{r}
#| label: graf-rocni-teplota
#| echo: false
#| fig-cap: "Průměrná tloušťka listu a průměrná roční teplota místa původu. Jeden bod je jedna populace pěstovaná v Šanghaji."
ggplot2::ggplot(
  data = data_kridlatka,
  ggplot2::aes(x = teplota_rocni_C, y = tloustka_listu_mm)
) +
  ggplot2::geom_point(alpha = 0.7, size = 2.2) +
  ggplot2::labs(
    x = "Průměrná roční teplota původu (°C)",
    y = "Průměrná tloušťka listu (mm)"
  )
```

:::: {.box-question title="Co dokážeme vyčíst z grafu?"}
Popište směr a sílu vztahu. Jak těsně body sledují klesající směr a vidíte neobvyklá `r render_glossary_term("pozorovani", display = "pozorování")`?
::::

Graf naznačuje silný klesající vztah. Z předchozích lekcí známe `r render_glossary_term("korelace", display = "korelaci")`, která jeho směr a těsnost shrne jedním číslem:

```{r}
#| label: korelace-tloustky-a-teploty
cor(
  x = data_kridlatka$teplota_rocni_C,
  y = data_kridlatka$tloustka_listu_mm
)
```

Záporná hodnota potvrzuje klesající směr a její velikost ukazuje těsný vztah. Korelace však nevyjádří změnu tloušťky listu v milimetrech na 1 °C. K tomu použijeme známý `r render_glossary_term("linearni-model", display = "lineární model")`.

## První model používá jednu klimatickou informaci

Roční teplota je v tomto modelu jediným `r render_glossary_term("prediktor", display = "prediktorem")`.

```{r}
#| label: model-rocni-teplota
mod_rocni_teplota <- lm(
  formula = tloustka_listu_mm ~ teplota_rocni_C,
  data = data_kridlatka
)

summary(object = mod_rocni_teplota)
```

:::: {.box-question title="Co už umíme přečíst z výstupu?"}
Najděte ve výstupu řádek pro průměrnou roční teplotu a odpovězte:

1. Jaké znaménko má `r render_glossary_term("odhad", display = "odhad")` koeficientu?
2. V jakých jednotkách koeficient interpretujeme?
3. Jakou změnu tloušťky očekává model při rozdílu 5 °C?
::::

Koeficient průměrné roční teploty je `r formatC(x = coef(object = mod_rocni_teplota)["teplota_rocni_C"], format = "f", digits = 4)` mm na 1 °C. Záporné znaménko odpovídá klesající přímce v grafu: populace z místa teplejšího o 1 °C má podle modelu v průměru list tenčí přibližně o `r formatC(x = abs(x = coef(object = mod_rocni_teplota)["teplota_rocni_C"]), format = "f", digits = 4)` mm.

Při rozdílu 5 °C model odhaduje změnu

$$
5 \times (`r formatC(x = coef(object = mod_rocni_teplota)["teplota_rocni_C"], format = "f", digits = 4)`)
= `r formatC(x = 5 * coef(object = mod_rocni_teplota)["teplota_rocni_C"], format = "f", digits = 3)`\ \mathrm{mm}.
$$

Tento výpočet porovnává dvě populace lišící se průměrnou roční teplotou původu o 5 °C.

::: {.box-extra title="Doplňující: údaj o popsané variabilitě" collapse="true"}

Ve výstupu `summary()` je také `r render_glossary_term("r2", display = "R²")` = `r formatC(x = summary(object = mod_rocni_teplota)$r.squared, format = "f", digits = 3)`. Tato hodnota říká, že přímka s roční teplotou popisuje přibližně `r round(x = 100 * summary(object = mod_rocni_teplota)$r.squared)` % `r render_glossary_term("variabilita", display = "variability")` populačních průměrů tloušťky. R² samo nerozhoduje, který z několika modelů máme upřednostnit; jeho využití při porovnávání modelů patří do pozdější lekce.

:::

### Odpovídá přímka struktuře `r render_glossary_term("residuum", display = "reziduí")`?

Po interpretaci koeficientu zkontrolujeme, zda v `r render_glossary_term("residuum", display = "reziduích")` nezůstává zřetelné zakřivení nebo změna `r render_glossary_term("rozptyl", display = "rozptylu")`:

```{r}
#| label: diagnostika-model-rocni-teplota
plot(x = mod_rocni_teplota, which = 1)
```

Body by měly být rozptýlené kolem vodorovné nuly bez nápadného oblouku nebo trychtýře. Zde nevidíme výrazný systematický vzor, který by sám o sobě zpochybnil lineární popis.

Na závěr spojíme pozorované populace s trendem, který odhaduje jednoprediktorový model. Přímka ukazuje odhadovanou tloušťku pro jednotlivé roční teploty a šedý pás `r render_glossary_term("nejistota", display = "nejistotu")` průměrného trendu:

```{r}
#| label: graf-model-rocni-teplota
#| echo: false
#| fig-cap: "Pozorované populace a trend odhadnutý modelem s průměrnou roční teplotou."
ggplot2::ggplot(
  data = data_kridlatka,
  mapping = ggplot2::aes(
    x = teplota_rocni_C,
    y = tloustka_listu_mm
  )
) +
  ggplot2::geom_point(alpha = 0.65, size = 2.1) +
  ggplot2::geom_smooth(
    method = "lm",
    se = TRUE,
    color = "#5D2890"
  ) +
  ggplot2::labs(
    x = "Průměrná roční teplota původu (°C)",
    y = "Průměrná tloušťka listu (mm)"
  )
```

## `r render_glossary_term("linearni-model", display = "Lineární model")` může skládat několik příspěvků

První model použil jako jediný `r render_glossary_term("prediktor", display = "prediktor")` průměrnou roční teplotu. V tabulce ale máme také maximum teploty nejteplejšího měsíce. Stejným známým postupem ověříme, jak souvisí s tloušťkou listu samo o sobě:

```{r}
#| label: model-maximalni-teplota
mod_max_teplota <- lm(
  formula = tloustka_listu_mm ~ teplota_max_C,
  data = data_kridlatka
)

summary(object = mod_max_teplota)
```

:::: {.box-question title="Jak číst druhý jednoprediktorový model?"}
Najděte koeficient maximální teploty. Jaké má znaménko, v jakých jednotkách ho interpretujeme a jak se jeho otázka liší od modelu s průměrnou roční teplotou?
::::

Model odhaduje změnu `r formatC(x = coef(object = mod_max_teplota)["teplota_max_C"], format = "f", digits = 4)` mm na zvýšení maxima nejteplejšího měsíce o 1 °C. Tento koeficient popisuje celkový vztah k maximální teplotě bez zohlednění průměrné roční teploty.

```{r}
#| label: graf-model-maximalni-teplota
#| echo: false
#| fig-cap: "Pozorované populace a trend odhadnutý modelem s maximem teploty nejteplejšího měsíce."
ggplot2::ggplot(
  data = data_kridlatka,
  mapping = ggplot2::aes(
    x = teplota_max_C,
    y = tloustka_listu_mm
  )
) +
  ggplot2::geom_point(alpha = 0.65, size = 2.1) +
  ggplot2::geom_smooth(
    method = "lm",
    se = TRUE,
    color = "#5D2890"
  ) +
  ggplot2::labs(
    x = "Maximum teploty nejteplejšího měsíce (°C)",
    y = "Průměrná tloušťka listu (mm)"
  )
```

Také u tohoto modelu zkontrolujeme, zda v `r render_glossary_term("residuum", display = "reziduích")` nezůstává nápadné zakřivení nebo změna `r render_glossary_term("rozptyl", display = "rozptylu")`:

```{r}
#| label: diagnostika-model-maximalni-teplota
plot(x = mod_max_teplota, which = 1)
```

Rezidua jsou rozptýlená kolem nuly bez výrazného oblouku; lineární trend je proto pro tento jednoduchý popis přijatelný.

Oba jednoprediktorové modely ukazují klesající klimatický trend, ale každý používá pouze jednu část teplotního režimu a kolem jeho přímky zůstává značná `r render_glossary_term("variabilita", display = "variabilita")`. Chceme proto odhadovat tloušťku listu podle průměrné roční i maximální teploty současně. Ve formuli přidáme druhý prediktor znaménkem `+`:

```{r}
#| label: model-dve-teploty
mod_dve_teploty <- lm(
  formula = tloustka_listu_mm ~ teplota_rocni_C + teplota_max_C,
  data = data_kridlatka
)

summary(object = mod_dve_teploty)
```

Znaménko `+` ve formuli říká, že model odhaduje příspěvek **obou prediktorů současně**. Neznamená, že se dvě naměřené teploty prostě sečtou. Koeficient roční teploty popisuje její vztah k tloušťce při stejném maximu nejteplejšího měsíce; koeficient maxima popisuje jeho vztah při stejné roční teplotě.

:::: {.box-question title="Které tři parametry model odhadl?"}
Ve výstupu `summary()` najděte tři `r render_glossary_term("parametry-modelu", display = "parametry modelu")`: výchozí hodnotu a oba teplotní koeficienty. Odhadnutý `r render_glossary_term("sklon", display = "sklon")` vyjadřuje změnu `r render_glossary_term("odezva", display = "odezvy")` na jednotku prediktoru. Jak byste každý z nich popsali jednou větou a v jakých jednotkách?
::::

Textový zápis `r render_glossary_term("odhadnuta-hodnota", display = "odhadnuté hodnoty")` má tři části:

$$
\begin{aligned}
\text{odhadnutá tloušťka listu} ={}& \text{výchozí tloušťka} \\
&+ \text{sklon roční teploty} \times \text{roční teplota} \\
&+ \text{sklon maxima} \times \text{maximum nejteplejšího měsíce}.
\end{aligned}
$$

Konkrétní dosazení ukážeme na 29. řádku výukové tabulky:

```{r}
#| label: priklad-populace
bod_priklad <- data_kridlatka[
  29,
  c("populace", "teplota_rocni_C", "teplota_max_C")
]

bod_priklad
```

Příklad ukazuje skutečnou populaci `r bod_priklad$populace` s průměrnou roční teplotou `r formatC(x = bod_priklad$teplota_rocni_C, format = "f", digits = 2)` °C a maximem nejteplejšího měsíce `r formatC(x = bod_priklad$teplota_max_C, format = "f", digits = 2)` °C. Dosazení odhadnutých parametrů a pozorovaných teplot je

$$
\begin{aligned}
\widehat{\text{tloušťka}} &=
`r formatC(x = coef(object = mod_dve_teploty)["(Intercept)"], format = "f", digits = 4)`
+ (`r formatC(x = coef(object = mod_dve_teploty)["teplota_rocni_C"], format = "f", digits = 4)`)
\times `r formatC(x = bod_priklad$teplota_rocni_C, format = "f", digits = 2)` \\
&\quad + (`r formatC(x = coef(object = mod_dve_teploty)["teplota_max_C"], format = "f", digits = 4)`)
\times `r formatC(x = bod_priklad$teplota_max_C, format = "f", digits = 2)` \\
&= `r formatC(x = coef(object = mod_dve_teploty)["(Intercept)"], format = "f", digits = 4)`
`r sprintf(fmt = "%+.4f", coef(object = mod_dve_teploty)["teplota_rocni_C"] * bod_priklad$teplota_rocni_C)`
`r sprintf(fmt = "%+.4f", coef(object = mod_dve_teploty)["teplota_max_C"] * bod_priklad$teplota_max_C)` \\
&= `r formatC(x = predict(object = mod_dve_teploty, newdata = bod_priklad), format = "f", digits = 3)`\ \mathrm{mm}.
\end{aligned}
$$

Stejnou strukturu zapisujeme pro dva prediktory obecně jako

$$
Y_i = \beta_0 + \beta_1 X_{1i} + \beta_2 X_{2i} + \varepsilon_i,
$$

a pro $p$ prediktorů jako

$$
Y_i = \beta_0 + \sum_{j=1}^{p}\beta_j X_{ji} + \varepsilon_i.
$$

$Y_i$ je tloušťka listu populace $i$; $\beta_0$ je výchozí hodnota; $\beta_j$ je koeficient prediktoru $j$; $X_{ji}$ je hodnota prediktoru $j$ u populace $i$; $p$ je počet prediktorů; $j$ označuje konkrétní prediktor a $\varepsilon_i$ odchylku populace od modelu. Každý koeficient má **podmíněný význam**: $\beta_1$ porovnává populace lišící se v $X_1$ při stejných hodnotách ostatních prediktorů.

## Klimatické `r render_glossary_term("promenna", display = "proměnné")` nenesou nezávislé informace

Osm klimatických proměnných ve výukové tabulce popisuje různé části stejného klimatu. Teplé oblasti například často mívají vysokou průměrnou roční teplotu i vysoké maximum nejteplejšího měsíce. `r render_glossary_term("korelace", display = "Korelační")` matice ukáže všechny dvojice současně.

:::: {.box-question title="Které dvojice budou silně souviset?"}
Před zobrazením matice vyberte dvě klimatické proměnné, u nichž očekáváte silnou kladnou korelaci. Který biologický nebo fyzikální vztah váš odhad podporuje?
::::

```{r}
#| label: pripravit-korelacni-matici
#| echo: false
klima <- data_kridlatka[c(
  "teplota_rocni_C", "teplota_sezonnost", "teplota_max_C",
  "teplota_min_C", "srazky_rocni_mm", "srazky_nejvlhci_mesic_mm",
  "srazky_nejsussi_mesic_mm", "srazky_sezonnost"
)]
# Krátké české názvy zlepší čitelnost matice
names(klima) <- c(
  "Roční teplota", "Sezónnost teploty", "Nejteplejší měsíc",
  "Nejchladnější měsíc", "Roční srážky", "Nejvlhčí měsíc",
  "Nejsušší měsíc", "Sezónnost srážek"
)
# Pearsonova korelace shrnuje směr a sílu každého páru
matice_korelaci <- cor(x = klima)
```

::: {.box-extra title="Doplňující: kód pro korelační matici" collapse="true"}

```{r}
#| label: extra-korelacni-matice
#| eval: false
# Vybereme pouze číselné klimatické proměnné
klima <- data_kridlatka[c(
  "teplota_rocni_C", "teplota_sezonnost", "teplota_max_C",
  "teplota_min_C", "srazky_rocni_mm", "srazky_nejvlhci_mesic_mm",
  "srazky_nejsussi_mesic_mm", "srazky_sezonnost"
)]

# Krátké české názvy zlepší čitelnost matice
names(klima) <- c(
  "Roční teplota", "Sezónnost teploty", "Nejteplejší měsíc",
  "Nejchladnější měsíc", "Roční srážky", "Nejvlhčí měsíc",
  "Nejsušší měsíc", "Sezónnost srážek"
)

# Pearsonova korelace shrnuje směr a sílu každého páru
matice_korelaci <- cor(x = klima)

# Dolní trojúhelník ukáže koeficienty bez zrcadlového opakování.
# Ponecháme pořadí proměnných z tabulky; stejné pořadí má matice na snímku.
# Modrá značí kladnou, bílá nulovou a oranžová zápornou korelaci.
ggcorrplot::ggcorrplot(
  corr = matice_korelaci,
  type = "lower",
  lab = TRUE,
  hc.order = FALSE,
  colors = c("#B4461B", "#FFFFFF", "#007C91"),
  outline.color = "white"
)
```

Kód vybírá osm klimatických sloupců, zkracuje jejich popisky, počítá Pearsonovy korelace a předává výslednou matici funkci `ggcorrplot()`. Proměnné jsou ve stejném pořadí jako v prezentaci; zobrazená je pouze polovina souměrné matice.

:::

```{r}
#| label: korelace-klimatu
#| echo: false
#| fig-width: 9
#| fig-height: 7.5
#| fig-cap: "Korelační matice osmi klimatických prediktorů. Čísla jsou Pearsonovy korelační koeficienty."
ggcorrplot::ggcorrplot(
  corr = matice_korelaci,
  type = "lower",
  lab = TRUE,
  hc.order = FALSE,
  colors = c("#B4461B", "#FFFFFF", "#007C91"),
  outline.color = "white"
) +
  ggplot2::labs(
    title = "Korelace klimatických prediktorů",
    subtitle = "Modrá = kladná korelace, oranžová = záporná korelace"
  ) +
  ggplot2::theme(axis.text.x = ggplot2::element_text(angle = 45, hjust = 1))
```

Průměrná roční teplota a maximum nejteplejšího měsíce korelují `r round(x = cor(x = data_kridlatka$teplota_rocni_C, y = data_kridlatka$teplota_max_C), 3)`. Obě proměnné proto nesou překrývající se informaci o teplotním režimu populace.

```{r}
#| label: graf-korelace-teplot
#| echo: false
#| fig-cap: "Průměrná roční teplota a maximum nejteplejšího měsíce nesou silně překrývající se informaci."
ggplot2::ggplot(
  data = data_kridlatka,
  mapping = ggplot2::aes(x = teplota_rocni_C, y = teplota_max_C)) +
  ggplot2::geom_point(alpha = 0.7, size = 2.2, color = "#007C91") +
  ggplot2::geom_smooth(method = "lm", se = FALSE, color = "#5D2890") +
  ggplot2::labs(x = "Průměrná roční teplota (°C)", y = "Maximum nejteplejšího měsíce (°C)")
```

## `r render_glossary_term("porovnani-modelu", display = "Porovnání modelů")`

Jednoprediktorový model shrnuje celkový vztah tloušťky listu k průměrné roční teplotě. Model se dvěma teplotami rozděluje tuto klimatickou informaci mezi dva související `r render_glossary_term("prediktor", display = "prediktory")`. Porovnáním nesoutěžíme o automaticky „lepší“ model; sledujeme, jak přidání překrývající se informace mění otázku, `r render_glossary_term("odhad", display = "odhad")` a jeho `r render_glossary_term("nejistota", display = "nejistotu")`. Oba modely používají stejných `r nrow(x = data_kridlatka)` populací, takže rozdíl nevzniká změnou analyzovaných řádků.

```{r}
#| label: porovnat-koeficienty-a-chyby
# Zobrazíme celou tabulku koeficientů každého modelu
coef(object = summary(object = mod_rocni_teplota))
coef(object = summary(object = mod_dve_teploty))
```

V každé tabulce najdeme řádek `teplota_rocni_C`. Sloupec `Estimate` obsahuje odhad koeficientu a sloupec `Std. Error` jeho `r render_glossary_term("standardni-chyba", display = "standardní chybu")`. Nemusíme tedy hodnoty složitě vybírat kódem; pro výukové srovnání je přehlednější číst oba sloupce přímo z úplných tabulek.

V prvním modelu koeficient průměrné roční teploty zahrnuje veškerou informaci, kterou tato proměnná nese o společném teplotním gradientu. Po přidání maxima nejteplejšího měsíce se ptáme na užší vztah: jak se liší tloušťka mezi populacemi se stejným maximem, ale odlišnou průměrnou roční teplotou.

Odhad se proto změní z `r formatC(x = coef(object = mod_rocni_teplota)["teplota_rocni_C"], format = "f", digits = 5)` na `r formatC(x = coef(object = mod_dve_teploty)["teplota_rocni_C"], format = "f", digits = 5)` mm na 1 °C. `r render_glossary_term("standardni-chyba", display = "Standardní chyba")` současně vzroste z `r formatC(x = coef(object = summary(object = mod_rocni_teplota))["teplota_rocni_C", "Std. Error"], format = "f", digits = 5)` na `r formatC(x = coef(object = summary(object = mod_dve_teploty))["teplota_rocni_C", "Std. Error"], format = "f", digits = 5)`. Korelované prediktory poskytují málo populací, které se výrazně liší v jedné teplotě při téměř stejné druhé teplotě. Samostatné koeficienty se proto oddělují s větší nejistotou, přestože model lze bez problému fitovat.

::: {.box-extra title="Doplňující: porovnání není výběr nejlepšího modelu" collapse="true"}

Zde porovnáváme koeficienty, protože chceme pochopit, jak přidání souvisejícího prediktoru změnilo statistickou otázku. O výběru modelu ale nerozhodujeme. V dalších lekcích budeme pracovat s principem úspornosti: mezi biologicky smysluplnými modely budeme hledat takový, který popisuje data dostatečně dobře bez zbytečné složitosti. K tomu nestačí vybrat model s nejvyšším `r render_glossary_term("r2", display = "R²")`.

:::

:::: {.box-question title="Jakou otázku zodpovídá koeficient roční teploty?"}
Porovnává dvě populace se stejným maximem nejteplejšího měsíce, které se liší průměrnou roční teplotou. Najděte v `r render_glossary_term("bodovy-graf", display = "bodovém grafu")` oblast, kde data takové srovnání skutečně podporují.
::::

### Změnil druhý prediktor také strukturu `r render_glossary_term("residuum", display = "reziduí")`?

Stejnou `r render_glossary_term("diagnostika-modelu", display = "diagnostiku")` použijeme u obou modelů. Každý graf vytvoříme samostatně, aby jeho kód neměnil nastavení dalších grafů.

```{r}
#| label: diagnostika-model-rocni-teplota-porovnani
#| fig-cap: "Rezidua modelu pouze s průměrnou roční teplotou."
plot(x = mod_rocni_teplota, which = 1)
```

```{r}
#| label: diagnostika-model-dve-teploty
#| fig-cap: "Rezidua modelu s průměrnou roční a maximální teplotou."
plot(x = mod_dve_teploty, which = 1)
```

V obou grafech hledáme zakřivení nebo systematickou změnu `r render_glossary_term("rozptyl", display = "rozptylu")`. Přidání druhé teploty mírně mění odhady, ale nevytváří nový výrazný vzor reziduí. Porovnání koeficientů proto interpretujeme jako změnu podmíněné otázky a její nejistoty, nikoli jako opravu zjevně nevyhovujícího prvního modelu.

## Původ populací mění příběh vztahu

Jeden `r render_glossary_term("linearni-model", display = "lineární model")` může obsahovat několik číselných `r render_glossary_term("prediktor", display = "prediktorů")`, několik kategoriálních prediktorů nebo jejich kombinaci. Typ prediktoru nemění základní princip: znaménkem `+` přidáváme do stejného modelu další informaci.

Rozlišíme pozorované populace podle původu, zatím bez modelových přímek:

```{r}
#| label: graf-puvod-pozorovana-data
#| echo: false
#| fig-cap: "Pozorované populace rozlišené podle původního a zavlečeného areálu. Jeden bod je jedna zdrojová populace."
ggplot2::ggplot(
  data = data_kridlatka,
  mapping = ggplot2::aes(
    x = teplota_rocni_C,
    y = tloustka_listu_mm,
    color = puvod
  )
) +
  ggplot2::geom_point(alpha = 0.8, size = 2.3) +
  ggplot2::scale_color_manual(
    values = barvy_puvodu,
    labels = popisky_puvodu
  ) +
  ggplot2::labs(
    x = "Průměrná roční teplota původu (°C)",
    y = "Průměrná tloušťka listu (mm)",
    color = "Původ"
  )
```

:::: {.box-question title="Jak se liší obě skupiny?"}
Ve kterých teplotách pozorujeme původní a zavlečené populace? Která skupina má při podobné teplotě výše položené body? Je klesající vztah stejně zřetelný uvnitř obou skupin jako v celém souboru?
::::

Původní populace pocházejí převážně z teplejších míst a současně mají tenčí listy. Celkový vztah napříč všemi populacemi proto spojuje rozdíl mezi skupinami se vztahy uvnitř skupin. K roční teplotě přidáme kategoriální prediktor původu:

```{r}
#| label: model-puvod-a-teplota
mod_puvod <- lm(
  formula = tloustka_listu_mm ~ puvod + teplota_rocni_C,
  data = data_kridlatka
)

summary(object = mod_puvod)
```

:::: {.box-question title="Jak číst model s teplotou a původem?"}
Která skupina je ve výstupu referenční? Najděte společný `r render_glossary_term("sklon", display = "sklon")` roční teploty a posun zavlečených populací vůči původním. Jak byste oba koeficienty popsali v biologických jednotkách?
::::

Znaménko `+` vytváří aditivní model. Koeficient původu posouvá jednu skupinu vůči druhé, zatímco koeficient roční teploty určuje společný sklon obou skupin.

```{r}
#| label: predikce-aditivniho-modelu
#| echo: false
teploty_puvodni <- range(
  data_kridlatka$teplota_rocni_C[data_kridlatka$puvod == "Puvodni"]
)
teploty_zavlecene <- range(
  data_kridlatka$teplota_rocni_C[data_kridlatka$puvod == "Zavleceny"]
)

predikce_puvodni <- data.frame(
  puvod = factor(
    x = "Puvodni",
    levels = levels(x = data_kridlatka$puvod)
  ),
  teplota_rocni_C = seq(
    from = teploty_puvodni[1],
    to = teploty_puvodni[2],
    length.out = 100
  )
)

predikce_zavlecene <- data.frame(
  puvod = factor(
    x = "Zavleceny",
    levels = levels(x = data_kridlatka$puvod)
  ),
  teplota_rocni_C = seq(
    from = teploty_zavlecene[1],
    to = teploty_zavlecene[2],
    length.out = 100
  )
)

predikce_puvod <- rbind(predikce_puvodni, predikce_zavlecene)
predikce_puvod$odhad <- predict(
  object = mod_puvod,
  newdata = predikce_puvod
)
```

```{r}
#| label: graf-puvod
#| echo: false
#| fig-cap: "Body jsou pozorované populace. Rovnoběžné přímky jsou odhady aditivního modelu se společným sklonem roční teploty a rozdílnou výchozí úrovní původu."
ggplot2::ggplot(
  data = data_kridlatka,
  ggplot2::aes(x = teplota_rocni_C, y = tloustka_listu_mm, color = puvod)
) +
  ggplot2::geom_point(alpha = 0.8, size = 2.3) +
  ggplot2::geom_line(
    data = predikce_puvod,
    ggplot2::aes(y = odhad),
    linewidth = 1.1
  ) +
  ggplot2::scale_color_manual(values = barvy_puvodu, labels = popisky_puvodu) +
  ggplot2::labs(
    x = "Průměrná roční teplota původu (°C)",
    y = "Průměrná tloušťka listu (mm)",
    color = "Původ"
  )
```

Rovnoběžné přímky zobrazují aditivní model: při každé teplotě je modelový rozdíl mezi skupinami stejný a obě skupiny mají společný sklon.

::: {.box-extra title="Doplňující: co kdyby skupiny neměly společný sklon?" collapse="true"}

Graf může vyvolat otázku, zda se vztah mezi roční teplotou a tloušťkou listu liší podle původu populace. Takovou otázku řeší `r render_glossary_term("interakce-predikatoru", display = "interakce prediktorů")`: dovolila by každé skupině jiný sklon, takže přímky by nemusely být rovnoběžné. Interakce patří do následující lekce; zde ji nefitujeme ani neinterpretujeme.

```{r}
#| label: schema-aditivni-interakce
#| echo: false
#| fig-cap: "Schematické porovnání. Aditivní model vyžaduje společný sklon; interakce by umožnila rozdílné sklony skupin."
schema_vztahu <- data.frame(
  model = rep(x = c("Aditivní model", "Model s interakcí"), each = 4),
  puvod = rep(x = c("Zavlečený", "Zavlečený", "Původní", "Původní"), times = 2),
  teplota = rep(x = c(0, 1, 0, 1), times = 2),
  tloustka = c(0.35, 0.65, 0.60, 0.90, 0.35, 0.55, 0.60, 1.05)
)

ggplot2::ggplot(
  data = schema_vztahu,
  mapping = ggplot2::aes(
    x = teplota,
    y = tloustka,
    color = puvod,
    group = puvod
  )
) +
  ggplot2::geom_line(linewidth = 1.2) +
  ggplot2::facet_wrap(facets = ~ model) +
  ggplot2::scale_color_manual(values = c("#007C91", "#B4461B")) +
  ggplot2::labs(
    x = "Teplota (schematicky)",
    y = "Tloušťka listu (schematicky)",
    color = "Původ"
  ) +
  ggplot2::theme(
    axis.text = ggplot2::element_blank(),
    axis.ticks = ggplot2::element_blank()
  )
```

Levý panel ukazuje předpoklad našeho aditivního modelu. Pravý panel není výsledek další analýzy; pouze ukazuje tvar, který by model s interakcí mohl povolit.

:::

### Kontrola modelu s teplotou a původem

```{r}
#| label: diagnostika-model-puvod
plot(x = mod_puvod, which = 1)
```

V grafu hledáme zakřivení nebo změnu `r render_glossary_term("rozptyl", display = "rozptylu")` `r render_glossary_term("residuum", display = "reziduí")`. `r render_glossary_term("diagnostika-modelu", display = "Diagnostický graf")` zde neukazuje důvod měnit předem zvolenou strukturu modelu.

::: {.box-extra title="Doplňující: které populace mají na model velký vliv?" collapse="true"}

Cookova vzdálenost doplňuje kontrolu reziduí o otázku, zda některá populace výrazně ovlivňuje odhadnuté koeficienty:

```{r}
#| label: extra-cookova-vzdalenost
plot(x = mod_puvod, which = 4)
```

Označená populace není automaticky chybná a nemažeme ji pouze kvůli vysoké hodnotě. Ověříme její zdrojová data a zkoumáme, proč má na model velký vliv.

:::

Po přidání původu se koeficient roční teploty změní z `r formatC(x = coef(object = mod_rocni_teplota)["teplota_rocni_C"], format = "f", digits = 5)` na `r formatC(x = coef(object = mod_puvod)["teplota_rocni_C"], format = "f", digits = 5)` mm na 1 °C. První model popisuje celkový vztah napříč oblastmi. Druhý porovnává populace stejného statusu původu. Ani jeden koeficient není „ten jediný pravý“; odpovídají na jiné otázky.

## Jak model odhadne tloušťku při stejné teplotě

Model použijeme k výpočtu dvou **`r render_glossary_term("odhad", display = "bodových odhadů")`**: odhadnuté průměrné tloušťky původních a zavlečených populací při stejné roční teplotě. Bodové odhady udávají dvě modelové hodnoty, ale samy nevyjadřují jejich `r render_glossary_term("nejistota", display = "nejistotu")`.

Původní areál je referenční skupina. Pro smysluplné porovnání potřebujeme teplotu, při které máme data z obou areálů. Rozdělíme populace podle původu, vypočítáme rozsah teplot v každé skupině a zobrazíme jejich společnou část:

```{r}
#| label: spolecny-rozsah-pro-srovnani-puvodu
data_puvodni <- data_kridlatka[
  data_kridlatka$puvod == "Puvodni",
]
data_zavlecene <- data_kridlatka[
  data_kridlatka$puvod == "Zavleceny",
]

rozsah_puvodni <- range(x = data_puvodni$teplota_rocni_C)
rozsah_zavleceny <- range(x = data_zavlecene$teplota_rocni_C)

dolni_spolecna <- max(rozsah_puvodni[1], rozsah_zavleceny[1])
horni_spolecna <- min(rozsah_puvodni[2], rozsah_zavleceny[2])

c(dolni_spolecna, horni_spolecna)
```

Společný rozsah je přibližně `r round(x = dolni_spolecna, digits = 1)` až `r round(x = horni_spolecna, digits = 1)` °C. Zvolíme hodnotu uvnitř tohoto intervalu:

```{r}
#| label: zvolit-teplotu-pro-porovnani
teplota_pro_porovnani <- 14
teplota_pro_porovnani
```

Vytvoříme dva řádky, které se liší pouze původem. Jde o modelové scénáře při stejné roční teplotě, nikoli o nové naměřené populace:

```{r}
#| label: pripravit-scenare-puvodu
scenare_modelu <- data.frame(
  puvod = factor(
    x = c("Puvodni", "Zavleceny"),
    levels = levels(x = data_kridlatka$puvod)
  ),
  teplota_rocni_C = c(
    teplota_pro_porovnani,
    teplota_pro_porovnani
  )
)

scenare_modelu
```

Model skládá `r render_glossary_term("odhadnuta-hodnota", display = "odhadnutou tloušťku")` ze tří snadno pojmenovatelných částí:

$$
\text{odhadnutá tloušťka} = \text{výchozí tloušťka původní populace}
+ \text{příspěvek zavlečeného areálu} + \text{příspěvek roční teploty}.
$$

U původní populace je skupinový příspěvek nulový, protože jde o referenční skupinu. Plně rozepsané dosazení pro první řádek a následné vyčíslení jednotlivých příspěvků je

$$
\begin{aligned}
`r formatC(x = coef(object = mod_puvod)["(Intercept)"], format = "f", digits = 4)`
+ 0
+ (`r formatC(x = coef(object = mod_puvod)["teplota_rocni_C"], format = "f", digits = 5)`) \times `r teplota_pro_porovnani`
&= `r formatC(x = coef(object = mod_puvod)["(Intercept)"], format = "f", digits = 4)`
+ 0
+ (`r formatC(x = coef(object = mod_puvod)["teplota_rocni_C"] * teplota_pro_porovnani, format = "f", digits = 4)`) \\
&= `r formatC(x = coef(object = mod_puvod)["(Intercept)"] + coef(object = mod_puvod)["teplota_rocni_C"] * teplota_pro_porovnani, format = "f", digits = 3)`\ \mathrm{mm}.
\end{aligned}
$$

U zavlečené populace se přidá koeficient `puvodZavleceny`:

$$
\begin{aligned}
`r formatC(x = coef(object = mod_puvod)["(Intercept)"], format = "f", digits = 4)`
+ (`r formatC(x = coef(object = mod_puvod)["puvodZavleceny"], format = "f", digits = 4)`)
+ (`r formatC(x = coef(object = mod_puvod)["teplota_rocni_C"], format = "f", digits = 5)`) \times `r teplota_pro_porovnani`
&= `r formatC(x = coef(object = mod_puvod)["(Intercept)"], format = "f", digits = 4)`
+ (`r formatC(x = coef(object = mod_puvod)["puvodZavleceny"], format = "f", digits = 4)`)
+ (`r formatC(x = coef(object = mod_puvod)["teplota_rocni_C"] * teplota_pro_porovnani, format = "f", digits = 4)`) \\
&= `r formatC(x = coef(object = mod_puvod)["(Intercept)"] + coef(object = mod_puvod)["puvodZavleceny"] + coef(object = mod_puvod)["teplota_rocni_C"] * teplota_pro_porovnani, format = "f", digits = 3)`\ \mathrm{mm}.
\end{aligned}
$$

Ruční výpočet zkontrolujeme funkcí `predict()`. Výsledky přidáme do stejné dvouřádkové tabulky:

```{r}
#| label: predikovat-scenare-puvodu
scenare_modelu$odhad_mm <- predict(
  object = mod_puvod,
  newdata = scenare_modelu
)

scenare_modelu
```

Rozdíl obou odhadů při stejné teplotě je `r formatC(x = scenare_modelu$odhad_mm[2] - scenare_modelu$odhad_mm[1], format = "f", digits = 3)` mm. Je přesně roven koeficientu `puvodZavleceny`, protože ostatní části rovnice jsou v obou scénářích stejné.

Tabulka obsahuje dva bodové odhady, ale neukazuje, s jakou přesností je model určil. K vyjádření přesnosti potřebujeme `r render_glossary_term("interval-spolehlivosti", display = "intervaly spolehlivosti")`.

Abstraktní zápis pro původní populaci je

$$
\widehat{Y}_i = \hat\beta_0 + \hat\beta_1 X_i,
$$

zatímco pro zavlečenou populaci přidáme skupinový koeficient:

$$
\widehat{Y}_i = \hat\beta_0 + \hat\beta_{\mathrm{zavlečený}} + \hat\beta_1 X_i.
$$

$\widehat{Y}_i$ je predikovaná tloušťka populace $i$, $X_i$ její průměrná roční teplota, $\hat\beta_0$ výchozí hodnota původní skupiny, $\hat\beta_{\mathrm{zavlečený}}$ rozdíl zavlečené skupiny při stejné teplotě a $\hat\beta_1$ změna s průměrnou roční teplotou při stejném původu.

{{< pagebreak >}}

## Stejné porovnání doplníme o nejistotu

V předchozí části jsme při `r teplota_pro_porovnani` °C získali jeden `r render_glossary_term("odhad", display = "bodový odhad")` pro původní a jeden pro zavlečené populace. K oběma doplníme `r render_glossary_term("nejistota", display = "nejistotu")`. Pro pochopení, proč potřebujeme modelové odhady při stejné teplotě, je porovnáme s prostými `r render_glossary_term("prumer", display = "průměry")` naměřené tloušťky. Každou skupinu vybereme přímo a její průměr vypočítáme zvlášť:

```{r}
#| label: proste-prumery-puvodu
prumer_puvodni <- mean(
  x = data_kridlatka$tloustka_listu_mm[
    data_kridlatka$puvod == "Puvodni"
  ]
)
prumer_puvodni

prumer_zavleceny <- mean(
  x = data_kridlatka$tloustka_listu_mm[
    data_kridlatka$puvod == "Zavleceny"
  ]
)
prumer_zavleceny
```

Tyto dva průměry popisují skutečně pozorované skupiny. Skupiny se však liší také rozložením ročních teplot: původní populace pocházejí převážně z teplejších míst. Rozdíl prostých průměrů proto spojuje rozdíl původu s rozdílem klimatu. Pokud chceme interpretovat koeficient původu v aditivním modelu, musíme skupiny porovnat při stejné roční teplotě.

V předchozí části jsme pro obě skupiny vypočítali společný teplotní rozsah a zvolili `r teplota_pro_porovnani` °C uvnitř tohoto překryvu. Porovnání tak leží v oblasti podložené `r render_glossary_term("pozorovani", display = "pozorováními")` původních i zavlečených populací.

Funkci `emmeans()` známe ze srovnání kategorií. Zde jí navíc řekneme, při které hodnotě číselného `r render_glossary_term("prediktor", display = "prediktoru")` má skupiny porovnat. Vrátí stejné bodové odhady, které jsme ručně sestavili a ověřili funkcí `predict()`, a navíc jejich nejistotu:

```{r}
#| label: emmeans-puvod
modelove_prumery <- emmeans::emmeans(
  object = mod_puvod,
  specs = ~ puvod,
  at = list(teplota_rocni_C = teplota_pro_porovnani)
)

modelove_prumery
```

Modelové průměry se od prostých průměrů liší, protože nyní držíme roční teplotu stejnou. Sloupce `lower.CL` a `upper.CL` jsou meze 95% `r render_glossary_term("interval-spolehlivosti", display = "intervalu spolehlivosti")` pro **průměrnou modelovou hodnotu**, nikoli pro nový jednotlivý populační průměr.

V grafu jsou tyto dva modelové průměry zvýrazněné na rovnoběžných přímkách. Svislé úsečky zobrazují jejich intervaly spolehlivosti:

```{r}
#| label: graf-modelovych-prumeru
#| echo: false
#| fig-cap: "Modelové průměry původních a zavlečených populací při stejné roční teplotě. Svislé úsečky jsou 95% intervaly spolehlivosti."
data_modelove_prumery <- as.data.frame(modelove_prumery)

ggplot2::ggplot(
  data = data_kridlatka,
  mapping = ggplot2::aes(
    x = teplota_rocni_C,
    y = tloustka_listu_mm,
    color = puvod
  )
) +
  ggplot2::geom_point(alpha = 0.45, size = 1.8) +
  ggplot2::geom_line(
    data = predikce_puvod,
    mapping = ggplot2::aes(y = odhad),
    linewidth = 1
  ) +
  ggplot2::geom_vline(
    xintercept = teplota_pro_porovnani,
    linetype = "dashed",
    color = "grey45"
  ) +
  ggplot2::geom_errorbar(
    data = data_modelove_prumery,
    mapping = ggplot2::aes(
      x = teplota_pro_porovnani,
      y = emmean,
      ymin = lower.CL,
      ymax = upper.CL
    ),
    width = 0.25,
    linewidth = 1.1
  ) +
  ggplot2::geom_point(
    data = data_modelove_prumery,
    mapping = ggplot2::aes(
      x = teplota_pro_porovnani,
      y = emmean
    ),
    size = 4.5,
    shape = 21,
    fill = "white",
    stroke = 1.3
  ) +
  ggplot2::scale_color_manual(
    values = barvy_puvodu,
    labels = popisky_puvodu
  ) +
  ggplot2::labs(
    x = "Průměrná roční teplota původu (°C)",
    y = "Průměrná tloušťka listu (mm)",
    color = "Původ"
  )
```

::: {.box-extra title="Doplňující: jak bezpečně predikovat z více prediktorů" collapse="true"}

```{r}
#| label: extra-predikce
nova_data <- data.frame(
  puvod = factor(
    x = c("Zavleceny", "Puvodni"),
    levels = levels(x = data_kridlatka$puvod)
  ),
  teplota_rocni_C = c(14, 14)
)

predict(object = mod_puvod, newdata = nova_data, interval = "confidence")
```



Datový rámec `newdata` musí obsahovat každý `r render_glossary_term("prediktor", display = "prediktor")` modelu, stejné názvy, jednotky a úrovně faktorů. U modelu se dvěma teplotami navíc nestačí, aby byla každá hodnota samostatně v pozorovaném rozsahu. Jejich **kombinace** musí odpovídat reálnému klimatu.

:::: {.box-warning title="Predikce není stavebnice libovolných hodnot"}
Kombinace velmi nízké roční teploty a velmi vysokého maxima nejteplejšího měsíce může ležet mimo společný mrak dat. Model číslo vypočítá, ale data takovou klimatickou situaci nemusí podporovat.
::::

```{r}
#| label: extra-predikce-podpora
#| echo: false
#| fig-cap: "Podporovaný scénář leží uvnitř společného mraku obou teplot; nepodporovaný scénář skládá dvě jednotlivě možné, ale společně nepozorované hodnoty."
scenare_klima <- data.frame(
  teplota_rocni_C = c(14, 7),
  teplota_max_C = c(29, 33),
  podpora = c("Podporovaný", "Nepodporovaný")
)

cbind(
  scenare_klima,
  predict(object = mod_dve_teploty, newdata = scenare_klima, interval = "confidence")
)

ggplot2::ggplot(
  data = data_kridlatka,
  ggplot2::aes(x = teplota_rocni_C, y = teplota_max_C)
) +
  ggplot2::geom_point(color = "grey65", alpha = 0.65) +
  ggplot2::geom_point(
    data = scenare_klima,
    ggplot2::aes(color = podpora),
    size = 4
  ) +
  ggplot2::scale_color_manual(values = c(
    "Podporovaný" = "#007C91",
    "Nepodporovaný" = "#B4461B"
  )) +
  ggplot2::labs(
    x = "Průměrná roční teplota (°C)",
    y = "Maximum nejteplejšího měsíce (°C)",
    color = "Scénář"
  )
```

Oba řádky mají interval spolehlivosti pro modelový průměr. Model vypočítá i nepodporovaný oranžový bod, protože jeho dvě hodnoty jsou číselně platné. V datech však taková kombinace prakticky chybí, takže její věcná opora je slabá; interval z `predict()` tuto chybějící klimatickou analogii sám nevaruje.

:::

## Záleží u testu na pořadí `r render_glossary_term("prediktor", display = "prediktorů")`?

V předchozích lekcích jsme testovali, zda je koeficient slučitelný s nulou, a funkcí `anova()` jsme pokládali celkovou otázku o rozdílech mezi skupinami. U modelu s několika prediktory musíme rozlišit **test koeficientu** a **sekvenční test prediktoru**. Oba mohou uvádět `r render_glossary_term("p-hodnota", display = "p-hodnotu")`, ale odpovídají na jinak formulované otázky.

Vytvoříme druhý zápis stejného modelu. Obsahuje stejné dva prediktory a liší se pouze jejich pořadím ve formuli:

```{r}
#| label: model-dve-teploty-opacne-poradi
# Stejné prediktory zapíšeme v opačném pořadí
mod_dve_teploty_opacne <- lm(
  formula = tloustka_listu_mm ~ teplota_max_C + teplota_rocni_C,
  data = data_kridlatka
)
```

### Co se změní v tabulce koeficientů?

Tabulka `summary()` testuje u každého koeficientu `r render_glossary_term("nulova-hypoteza", display = "nulovou hypotézu")`, že je při zohlednění ostatních prediktorů roven nule. V obou zápisech porovnáme `r render_glossary_term("odhad", display = "odhady")`, `r render_glossary_term("standardni-chyba", display = "standardní chyby")`, t-statistiky a p-hodnoty:

```{r}
#| label: porovnat-testy-koeficientu-pri-zmene-poradi
coef(object = summary(object = mod_dve_teploty))
coef(object = summary(object = mod_dve_teploty_opacne))
```

:::: {.box-question title="Co se po obrácení pořadí nezměnilo?"}
Porovnejte řádky `teplota_rocni_C` a `teplota_max_C` v obou tabulkách. Zůstaly stejné sloupce `Estimate`, `Std. Error`, `t value` a `Pr(>|t|)`?
::::

Změnilo se pouze pořadí řádků. Oba zápisy mají stejné koeficienty a stejné testy koeficientů, protože každý koeficient stále popisuje vztah při stejné hodnotě druhého prediktoru. Stejné jsou také `r render_glossary_term("odhadnuta-hodnota", display = "odhadnuté hodnoty")` a `r render_glossary_term("residuum", display = "residua")`:

```{r}
#| label: overit-shodu-modelu-pri-zmene-poradi
all.equal(
  target = fitted(object = mod_dve_teploty),
  current = fitted(object = mod_dve_teploty_opacne)
)

all.equal(
  target = residuals(object = mod_dve_teploty),
  current = residuals(object = mod_dve_teploty_opacne)
)
```

Výsledek `TRUE` potvrzuje, že jde o tentýž fitovaný model. Nemusíme proto opakovat `r render_glossary_term("diagnostika-modelu", display = "diagnostiku")` reziduí.

### Sekvenční `r render_glossary_term("anova", display = "analýza rozptylu")` klade otázky zleva doprava

Základní `anova()` v R používá **sekvenční testy**. První řádek se ptá, kolik `r render_glossary_term("variabilita", display = "variability")` popíše první prediktor oproti modelu bez klimatického prediktoru. Druhý řádek se ptá, kolik další informace přidá druhý prediktor po zohlednění prvního.

:::: {.box-question title="Co očekáváte od dvou tabulek?"}
Klimatické prediktory jsou silně `r render_glossary_term("korelace-predikatoru", display = "korelované")`. Který prediktor převezme jejich společnou informaci, když jej zapíšeme jako první?
::::

```{r}
#| label: porovnat-sekvencni-testy
# Roční teplota vstupuje do sekvenčního testu jako první
anova(object = mod_dve_teploty)

# Maximální teplota vstupuje do sekvenčního testu jako první
anova(object = mod_dve_teploty_opacne)
```

Když je první roční teplota, její řádek převezme také velkou část informace sdílené s maximální teplotou. Řádek maxima nejteplejšího měsíce zachycuje pouze to, co maximum přidá nad rámec roční teploty. Při opačném pořadí převezme sdílenou část maximum a řádek roční teploty zachycuje její dodatečný příspěvek.

```{r}
#| label: pripravit-hodnoty-sekvencnich-testu
#| echo: false
#| output: false
data_anova_rocni_prvni <- anova(object = mod_dve_teploty)
data_anova_max_prvni <- anova(object = mod_dve_teploty_opacne)
```

Rozdíl je v tabulkách konkrétní. P-hodnota sekvenčního testu roční teploty je při jejím prvním místě `r format.pval(pv = data_anova_rocni_prvni["teplota_rocni_C", "Pr(>F)"], digits = 3, eps = 1e-16)`, ale po předchozím zohlednění maximální teploty `r format.pval(pv = data_anova_max_prvni["teplota_rocni_C", "Pr(>F)"], digits = 3, eps = 1e-16)`. U maximální teploty se p-hodnota změní z `r format.pval(pv = data_anova_max_prvni["teplota_max_C", "Pr(>F)"], digits = 3, eps = 1e-16)` při prvním místě na `r format.pval(pv = data_anova_rocni_prvni["teplota_max_C", "Pr(>F)"], digits = 3, eps = 1e-16)` po zohlednění roční teploty.

Proto se mezi tabulkami mění sekvenční součty čtverců, `r render_glossary_term("f-statistika", display = "F-statistiky")` a p-hodnoty. Nemění se však data ani fitovaný model. P-hodnota koeficientu v `summary()` odpovídá podmíněné otázce „přidává tento prediktor informaci při zahrnutí druhého prediktoru?“; v tomto modelu s jedním `r render_glossary_term("stupne-volnosti", display = "stupněm volnosti")` na prediktor se proto shoduje se sekvenčním testem daného prediktoru tehdy, když je zapsán jako druhý.

Z předchozích lekcí známe obecný význam vysvětlené a nevysvětlené variability, součtů čtverců a F-statistiky. Zde je používáme k pochopení důsledku pořadí prediktorů. K podrobnějšímu rozdělení sdílené variability mezi několik prediktorů a k dalším způsobům testování modelových členů se vrátíme v dalších lekcích.

:::: {.box-warning title="Co je hlavní zpráva?"}
Pořadí prediktorů ve formuli mění **p-hodnoty sekvenčních testů z `anova()`**, ale nemění p-hodnoty koeficientů v `summary()`. Přesouvání prediktorů ve formuli proto není způsob, jak vybrat vhodné prediktory nebo získat příznivější výsledek.
::::

:::: {.box-extra title="Doplňující: testy nezávislé na pořadí prediktorů" collapse="true"}

Pokud chceme každý prediktor testovat po zohlednění všech ostatních prediktorů v aditivním modelu, můžeme použít testy typu II z funkce `car::Anova()`. Na rozdíl od sekvenčních testů z `anova()` nepřidělují sdílenou informaci podle pořadí členů ve formuli.

```{r}
#| label: extra-porovnat-testy-typu-ii
# Každý prediktor testujeme po zohlednění druhého prediktoru
car::Anova(
  mod = mod_dve_teploty,
  type = 2
)

# Obrácení pořadí ve formuli odpověď nezmění
car::Anova(
  mod = mod_dve_teploty_opacne,
  type = 2
)
```

Řádky se v tabulkách objeví v pořadí podle formule, ale součet čtverců, F-statistika a p-hodnota každého prediktoru zůstávají stejné. V tomto aditivním modelu má každý číselný prediktor jeden stupeň volnosti, takže jeho test typu II odpovídá testu příslušného koeficientu v `summary()`; platí $F = t^2$.

Testy typu II jsou vhodné pro náš aditivní model bez `r render_glossary_term("interakce-predikatoru", display = "interakce")`. U modelů s interakcemi je nejprve potřeba přesně určit věcnou hypotézu; automatická volba typu testu ji nenahradí.

::::

### Výběr prediktorů patří do dalších lekcí

Výběr prediktorů budeme formulovat jako `r render_glossary_term("porovnani-modelu", display = "porovnání předem smysluplných kandidátních modelů")`. V příštích lekcích využijeme princip úspornosti a také `r render_glossary_term("aic", display = "AIC")`, které zohledňuje shodu modelu s daty i počet jeho parametrů. Takový postup poskytuje pro výběr modelu lepší oporu než měnění pořadí prediktorů nebo hledání nejmenší p-hodnoty.

## Jak postupovat u modelu s více `r render_glossary_term("prediktor", display = "prediktory")`

1. Začněte biologickou otázkou a určete `r render_glossary_term("jednotka-pozorovani", display = "jednotku pozorování")`.
2. Prohlédněte vztah `r render_glossary_term("odezva", display = "odezvy")` ke každému prediktoru i vztahy mezi prediktory.
3. Porovnávané modely fitujte na stejných řádcích.
4. Přeložte každý koeficient do věty „při stejných hodnotách ostatních prediktorů“.
5. Porovnejte `r render_glossary_term("odhad", display = "odhady")` i jejich `r render_glossary_term("nejistota", display = "nejistotu")`, nejen `r render_glossary_term("p-hodnota", display = "p-hodnoty")`.
6. Rozlište test koeficientu od sekvenčního testu a u sekvenčního testu zdůvodněte pořadí prediktorů.
7. Predikujte pouze pro podporované kombinace hodnot.
8. Zkontrolujte `r render_glossary_term("residuum", display = "rezidua")` a vlivná `r render_glossary_term("pozorovani", display = "pozorování")`; nemažte je automaticky.

Tento postup není jednorázový seznam na konci analýzy. U každého nového modelu se vracíme k interpretaci koeficientů, kontrole reziduí a vlivných pozorování, jak jsme ukázali u modelů výše.

## Společná zahrada neznamená náhodně přiřazené klima

Společná zahrada omezuje rozdíly v aktuálním prostředí, v němž byly listy změřeny. Neznamená však, že klima původu bylo náhodně přiřazeno. Původní a zavlečené populace mají odlišnou geografickou i evoluční historii. Naše jednoduché modely proto popisují asociace v těchto `r nrow(x = data_kridlatka)` populacích; samy nedokazují klimatickou adaptaci ani přímý příčinný účinek teploty.

{{< pagebreak >}}

## Co si odnést

- Koeficient ve víceprediktorovém modelu je podmíněný na ostatní `r render_glossary_term("prediktor", display = "prediktory")` v rovnici.
- Přidání prediktoru může výrazně změnit velikost i směr vztahu, protože model odpovídá na novou otázku.
- `r render_glossary_term("korelace-predikatoru", display = "Korelované klimatické prediktory")` ztěžují oddělení jejich samostatných příspěvků a mohou zvětšit `r render_glossary_term("nejistota", display = "nejistotu")`.
- Pořadí prediktorů mění `r render_glossary_term("p-hodnota", display = "p-hodnoty")` sekvenčních testů z `anova()`, nikoli p-hodnoty koeficientů v `summary()`.
- Predikce z víceprediktorového modelu potřebuje úplné a společně realistické kombinace hodnot.
